臺中高等行政法院判決
　　　　　　　　　　　　　　　　　　 95年度訴字第00236號
　　　　　　　　　　　　　　　.
原　　　告　甲○○
訴訟代理人　丙○○
訴訟代理人　林松虎　律師
　　　　　　蕭智元　律師
複代理人　　王志中　律師
被　　　告　臺中縣政府
代　表　人　乙○○
訴訟代理人　丁○○
上列當事人間因建築執照事件，原告不服內政部中華民國95年3
月8日台內訴字第0950012517號訴願決定，提起行政訴訟，本院
判決如下︰
　　主  文
原告之訴駁回。
訴訟費用由原告負擔。
　　事  實
一、事實概要：緣訴外人呂淑惠於民國（下同）90年8月3日向臺
    灣臺中地方法院標得坐落臺中縣清水鎮○○段下湳子小段40
    0-13地號土地，並於90年9月19日函請被告查明上開土地有
    無建築使用執照及提供為法定空地證明，經被告於90年9月2
    5日以90府工建字第268056號函復訴外人呂淑惠，上開地號
    已建築使用並領有被告64建都營使字第1990號使用執照。嗣
    訴外人呂淑惠陳請上開土地現況並無房屋存在之事實，被告
    乃於90年11月13日、91年2月27日現場實地勘查結果，發現
    系爭400-13地號為空地，清水鎮○○段下湳子小段建物135
    號建築物則實際坐落於同小段402-20地號上。又依清水地政
    事務所提供之建築物所有權登記資料，64建都營使字第1990
    號使用執照記載之建築基地除有系爭400-13地號外，尚記載
    有清水鎮○○段下湳子小段400-104、401-4、402-7、402-2
    0地號等土地，此與被告留存之建築執造及使用執照存根所
    載之建築基地僅400-13地號土地顯不相符。被告乃於91年6
    月28日以府工建字第091167008700號函通知起造人攜帶系爭
    使用執照正本核對，並以電話告知請提供任何可證明其建築
    基地地號變更公文資料。因原告未能提供，被告再以91年8
    月27日府工建字第09123569500號函通知起造人（即原告）
    、設計（監造）人、承造人於91年8月30日前提供執照正本
    、保存登記或變更設計等相關資料核對，惟未為提供。被告
    乃認定該系爭64建都營使字第1990號使用執照核准之清水鎮
    ○○段下湳子小段400-13基地地號，與現有建築位置402-20
    地號不符，依改制前行政法院59年4月21日判字第141號判例
    意旨，以91年10月14日府工建字第09127885600號處分書撤
    銷原領64建都營字第1990號建築執照及使用執照。原告不服
    ，提起訴願。內政部以93年4月22日台內訴字第0930002089
    號決定：「原處分撤銷，於二個月內由原處分機關另為適法
    之處理。」。嗣被告仍以申請核准建築地點清水鎮○○段下
    湳子小段400-103地號與實際建築地點402-20地號，中間隔
    有國有土地538-4地號水溝用地，屬永久性空地，不得視為
    同一宗土地，故400-103地號與402-20地號非屬同一宗基地
    ，且屬無法補正或更正者，原領使用執照與現有建築位置不
    符為由，以94年1月31日府工建字第0940028254號處分書通
    知原告撤銷原領64建都營使字第1990號建築執照及使用執照
    。原告不服，提起訴願，主張被告之處分違反信賴保護原則
    、法律安定原則。案經內政部訴願決定駁回，原告不服，遂
    提起本件行政訴訟。
二、兩造之聲明：
    (一)原告聲明：求為判決訴願決定及原處分均撤銷。
　　(二)被告聲明：求為判決：
      1.原告之訴駁回。
      2.訴訟費用由原告負擔。
三、兩造之陳述：
    (一)原告部分：
      1.建築技術規則建築設計施工編第1條第1項第36款規定之
        永久性空地係指位於都市計劃法或其他法律規定劃定且
        已開闢之河川、綠帶及其他類似之空地。再參諸內政部
        71年4月1日台內營字第296617號函釋意旨：「關於地目
        為『水』之水利用地，其實際作為排水溝渠之範圍土地
        依建築技術規則設計施工編第1條第36項規定其寬度達4
        公尺以上者，始得為永久性空地。」另內政部78年5月3
        日台內營字第700963號函亦指示：「為建築基地背面臨
        接排水溝，是否得視為永久性空地乙案，應請洽詢該管
        水利主管機關，其是否為永久性之河川（排水溝渠），
        並請依建築技術規則建築設計施工編第1條第36款規定
        逕為認定。」本件538-6地號（係90年自538-4地號分割
        而來）土地地目雖為「水」，但土地早已填平，根本未
        作排水溝渠使用，故不符合建築技術規則設計施工編第
        1條第36款規定之要件，而非屬永久性空地，原處分認
        定事實有誤。
      2.系爭402-7、402-20地號於73年9月6日由訴外人林建二
        申請指定建築線，被告指定之建築線橫越538-6地號土
        地，足證本件土地得合併建築，不受538-6地號土地區
        隔影響。
      3.行政法院59年4月21日判字第141號判例意旨，係指得吊
        銷建照，而被告併將使用執照吊銷，於法無據。又縱依
        原處分理由認本件核發64建度營字1990號建造執照及使
        用執照係違反60年12月22日建築（60）台統(一)義字第83
        9號令公佈之建築法第11條第1項規定，然依建築法第78
        條第4款規定「違反本法其他規定或基於本法所頒行之
        命令者」僅市、縣主管建築機關得令其拆除問題，並非
        得遽予以吊銷使用執照。原處分程序顯非適法。
      4.依最高行政法院90年度判字第1620號判決要旨，在沒有
        行政程序法第119條規定信賴不值得保護之情形下，不
        得撤銷已為之行政處分。本件原告依法申請建造執造及
        使用執照，已依規定檢附所有需用文件，並無隱匿；原
        告未將系爭「538-4地號」列為建築基地，更未誆稱已
        取得國有財產局同意將該水溝用地列入建築基地，訴願
        決定書竟謂「原告申請建物建造過程未經財政部國有財
        產局同意將水利用地（538-4地號）作為建築基地」、
        「是原告（起訴人）提供不正確之土地權利證明文件‧
        ‧‧起造人信賴不值得保護」云云，顯為不實。況被告
        自承本件「勘驗資料已逾保存期間，檔案已銷毀」，且
        「原承辦員已往生」，其如何判斷原告有提供不正確之
        土地權利證明文件？原告領有本件建造執造及使用執照
        近30年，從未有人異議原核發程序違法，或承辦人有被
        騙情事，訴願決定書竟自為臆測，殊有可議。故本件原
        告並無信賴不值得保護之情形。
      5.行政程序法第120條規定授予利益之違法行政處分經撤
        銷後，如受益人無信賴不值得保護之情形，撤銷機關對
        因信賴該處分致遭受財產上之損失應給予合理之補償。
        查本條規定為「應」給予合理之補償，行政機關並無裁
        量權限。又司法院大法官釋字第525號解釋意旨，行政
        法規之廢止或變更而生實體法上利益受損害，應採合理
        之補救措施，或訂定過渡期間之條款，以減輕損害，方
        符憲法保障人民權利之意旨。本件原告並無信賴不值得
        保護之情形，但因建築執造與使用執照遭撤銷，使得原
        告所有權登記發生動搖，無法繼續向銀行貸款，遭受財
        產上重大損失，被告未依法給予合理之補償，也未採合
        理之補救措施，或訂定過渡期間之規定，於法不合。
      6.行政處分如屬授益行政處分，行政機關如欲予撤銷，則
        應考慮撤銷行政處分之利益，是否大於原處分應保護之
        信賴利益，而非一有瑕疵之授益行政處分，行政機關就
        應予撤銷。依法行政固為行政機關應遵守，但有瑕疵之
        授益行政處分，行政機關不得無條件予以撤銷，稱此為
        依法行政。被告以原告所執使用執照影本與機關檔案資
        料不符，卻無法查出不符原因，且原承辦人張博斌死亡
        ，也無法查證當時實際情況。在原申請資料業已滅失之
        情形下，逕予認定以前所發建築執照與使用執照有誤，
        有認定事實不憑證據之違法，有不符憲法保障人民財產
        權之意旨。
      7.被告認為538-6地號為河川用地，依建築技術規則施工
        編第1條第1項第40款規定屬永性性空地，非經取得架橋
        證明並將地號納入申請基地，不得視為一宗基地。惟查
        ，訴外人林建二於73年9月6日就同段402-7及402-20土
        地申請指地建築線時，亦橫越538-6地號土地。被告於
        指定該建築線時，是否已認定538-6地號土地於73年間
        該土地已成為既成道路之一部分，非屬水溝地，而無永
        久性空地之限制，如此，則原告原請領之建築執照自有
        得依法補正之情事，被告未命補正，逕予撤銷，其處分
        自難認係合法。
      8.查鈞院向被告函調之64年1990號建築執照案卷內所附之
        土地使用權同意書記載，原告（大元針織成衣廠）申請
        建築之土地及使用範圍為清水鎮○○段下湳子小段400-
        13地號，面積1,033平方公尺，同意使用土地面積1,033
        平方公尺。400-102地號面積121平方公尺，同意使用土
        地面積121平方公尺，402-7地號面積2,638平方公尺，
        同意使用土地面積全部。有該同意書在該案卷可稽。由
        上開同意書記載，該三筆土地面積合計為3,792平方公
        尺，而系爭使用執照上所載之建築地點為同段400-13、
        400-104、401-4、402-7、402-20地號等五筆土地，其
        中除401-4係原告於64年11月19日所購買外，其他四筆
        土地均係由上開同意書所載之400-13及402-7地號二筆
        土地分割而來。又系爭使用執照上所載之前開五筆土地
        面積合計為3,229平方公尺。是上開同意書上所載之三
        筆土地扣除400-102地號土地於64年11月19日分割為道
        路用地後，所剩之面積為3,671平方公尺（即3,792-121
        ＝3,671）。另由原402-7地號分割出來之402-21地號土
        地面積為464平方公尺（即2,638-1,285-889）及由原40
        0-13地號土地分割出之400-105地號面積4平方公尺均並
        未列載於系爭使用執照之建築地點，因此上開土地使用
        同意書所載供建築之面積於扣除464平方公尺及4平方公
        尺後剩3,203平方公尺。而系爭使用執照記載之建築地
        點即上開五筆土地，其中401-4地號土地面積為26平方
        公尺，係原告於64年11月19日所購置，原非使用同意書
        上所載使用範圍之土地，已如前述。因此該筆土地加入
        建築地點後，面積為3,229平方公尺（即3,203+26），
        完全與系爭使用執照所載建築地點之五筆土地面積相符
        ，而且未超過上開土地使用同意書所載建築範圍之面積
        ，由此可見，原告主張於建築執照核發後，有變更設計
        情事，應屬合理可信。至於系爭使用執照存根聯所載建
        築地點僅400-13地號一筆土地，基地面積卻記載為3,09
        3平方公尺，惟查400-13地號土地於64年分割前面積為1
        ,033平方公尺，64年11月19日分割為400-13、400-104
        、000-0000筆土地後，400-13地號土地面積更僅剩589
        平方公尺，使用執照存根聯所載建築地點僅有400-13地
        號一筆土地，且基地面積顯與400-13地號土地實際面積
        差距極大，由此顯見系爭使用執照所載之土地地號有所
        遺漏。
      9.被告認定系爭使用執照違反60年12月22日公布之建築法
        第11條第1項規定，無非以申請核發建築地點為400-13
        地號土地，與實際建築地點402-20地號土地中間隔有國
        有土地538-4地號水溝用地，屬永久性空地，不得視為
        同一宗土地，故400-13地號與402-20地號非屬同一宗基
        地，且屬無法補正或更正者，原領使用執照與現有建築
        位置不符為由。惟查建築基地為道路、鐵路或永久性空
        地等分隔者，不視為同一宗土地，為建築技術規則建築
        設計施工編第1章第1項第1款所明定。而所謂永久性空
        地係指左列依法不得建築或因實際天然地形不能建築之
        土地（不包括道路），其中河川、綠帶等除夾於道路或
        二條道路中間者外，其寬度或寬度之和應達四公尺，亦
        為同條項第40款所規定。本件400-13地號及402-20地號
        土地中間固隔有538-6地號之水溝用地（按538-6地號係
        分割自538-4地號），然該538-6地號係分割自538地號
        土地，而538地號土地係於76年10月22日辦理第一次所
        有權登記為國有，且該538-6地號之水溝用地，僅為一
        小排水溝，寬度並未達四公尺，業經鈞院勘驗無訛，復
        有照片在卷可稽，足見538-6地號水溝用地非屬永久性
        空地無疑。
      10.400-13地號與400-18地號相鄰處有一條五米寬之既成道
        路，逾越538-6地號土地而與402-7地號土地相連接。訴
        外人林晉恭於73年間以402-7地號（分割後之地號）為
        基地申請建築執照時，即係以該既成道路指定建築線，
        有鈞院向被告調閱之73年3964號建築執照及使用執照案
        卷可稽。並經鈞院至現場勘驗屬實，有勘驗筆錄及現場
        圖可佐，自無疑義。依內政部74年4月2日台內營第5836
        12號函釋，認應依民法第769條規定以供公眾通行達20
        年以上者即可認定為既成道路。因此上開既成道路於64
        年間原告申請於上開土地使用同意書所載基地上建築房
        屋時，顯已存在無疑。因此於同意書上所載400-103、4
        00-102、402-7地號等三筆土地既然有上述之既成道路
        相連接，依法應可視為一宗土地，從而原告在402-20地
        號土地建築房屋，依法亦可將該既成道路指定建築線。
        蓋依原告上開土地使用同意書所載，未分割前之402-7
        地號土地之所有權人已出具土地使用同意書表示同意供
        402-7地號土地供原告建築房屋，且該同意書具有物權
        效力，即該同意書並不因402-7地號土地嗣後分割為402
        -7及402-20、402-21地號三筆土地而失效。參以於申請
        建築執照時所提出之臺灣省政府建設廳64年7月19日建
        一字第96714號函所載大元針織成衣廠之設廠地點為402
        -7及400-13地號土地，有該函可佐。益證原告主張係經
        合法之變更設計程序後，始將建物建築在402-20地號土
        地上一節，顯非無據，應足採信。
      11.綜上所述，足見系爭使用執照之核發並無違法之處，自
        無由撤銷，另64年建都營字第1990號建築執照申請之核
        發，依上開64年1990號建築執照案卷內資料，亦屬合法
        ，被告亦不得撤銷。
    (二)被告部分：
      1.依建築法第11條第1項規定，建築基地為一宗土地，供
        建築物本身所占之地面及其所應保留之空地。建築技術
        規則建築設計施工編第1條第1項第40款規定，河川等不
        得建築或實際天然地形不能建築之土地為「永久性空地
        」，同條第1項第1款但書規定，建築基地為永久性空地
        分隔者，不視為同一宗土地。地方主管建築機關已核准
        發照，興建完成之建築物，如事後發現係非法核准者，
        基於公益上之理由，得自動更正或撤銷。
      2.原告起訴略以：(1)建築技術規則建築設計施工編所指永
        久性空地，位於都市計劃法或其他法律規定劃定且已開
        闢之河川、綠帶及其他類似之空地，得認為永久性空地
        ，而地目為水之水利用地，實際為排水溝渠寬度達4公
        尺以上者，始得為永久性空地。本件538-6地號土地早
        已填平，而非屬永久性空地。(2)系爭402-7、402-20地
        號於73年9月6日由訴外人林建二申請指定建築線，被告
        指定之建築線橫越538-6地號土地，足證本件土地得合
        併建築，不受538-6地號土地區隔影響。(3)行政法院59
        年4月21日判字第141號判例意旨，係指得吊銷建照，而
        被告併將使用執照吊銷，於法無據。(4)依最高行政法院
        90年度判字第1620號判決要旨，在沒有行政程序法第11
        9條規定信賴不值得保護之情形下，不得撤銷已為之行
        政處分，而本件原告未將系爭「538-4地號」列為建築
        基地，更未誆稱已取得國有財產局同意將該水溝用地列
        入基地，故本件原告並無信賴不值得保護之情形。(5)行
        政程序法第120條規定授予利益之違法行政處分經撤銷
        後，如受益人無信賴不值得保護之情形，撤銷機關對因
        信賴該處分致遭受財產上之損失應給予合理之補償。而
        原告因建造執照與使用執照遭撤銷，無法繼續向銀行貸
        款，遭受財產損失，被告未依法給予合理之補償，也未
        採合理之補救措施，或訂定過渡期間之規定，於法不合
        。(6)被告以原告所執使用執照影本與機關檔案資料不符
        ，卻無法查出不符原因及當時實際情況，而認定前所發
        之建造執照與使用執照有誤，有認定事實不憑證據之違
        法與憲法保障人民財產權之意旨。
      3.卷查本案：
        (1)依臺灣省臺中農田水利會函臺中縣清水鎮○○段下湳
          子小段538-4地號土地係五福圳幹線第二小組區域內
          之水對分溝，合先敘明。原告領有之64建都營字第19
          90號建造執照及使用執照存根之地號為「田寮段下湳
          子小段400-13」，而原告所提供保存登記之使用執照
          基地地號增加同段400-104、401-4、402-7、402-20
          等地號土地，其中並未包括同段538-6地號土地，為
          原告所不爭執。依地籍圖謄本所示，系爭土地之400-
          13地號、400-104地號土地與402-7地號、402-20地號
          土地間隔有538-6地號土地，本件即便依原告所提之
          保存登記之使用執照基地地號為田寮段下湳子小段40
          0-13、400-104、401-4、402-7、402-20等地號土地
          亦非為「一宗土地」，本件與建築法第11條第1項：
          「建築基地為一宗土地，供建築物本身所占之地面及
          其所應保留之空地。」之規定相違。
        (2)系爭402-7地號、402-20地號土地於73年9月6日由訴
          外人林建二申請指定建築線，被告指定之建築線橫越
          538-6地號土地，依原告所附證物1之配置圖所示，建
          築線臨接既成路雖包括538-6地號土地，但並不能將4
          00-13、400-104、401-4、402-7、402-20等地號土地
          即得視為一宗土地。另從證物1所示系爭402-7地號土
          地，為訴外人林建二於73年間申請建築線指定，益得
          以發現原告所述402-7地號土地為64建部營字第1990
          號建造執照基地之一之齟齬。
        (3)行政法院59年4月21日判字第141號判例意旨，係指得
          吊銷建築執照，而被告併將使用執照吊銷，於法無據
          部分。按建築使用執照係依申請人所申請核准之建造
          執照內容為核准基礎，建造執造經依法撤銷，其使用
          執照即失所附麗，為符行政一貫之原則，原核照機關
          當將建造執照與其使用執照併為撤銷為法、理之當然
          結果。
        (4)按最高行政法院90年度判字第1620號為退休事件之判
          決要旨為：「行政機關對其已為行政處分，發覺有違
          誤之處，於不違反信賴保護原則下，自動更正或撤銷
          者，並非法所不許。原告申請自87年3月1日退休時提
          出之公務人員退休（職）事實表，係依公務人員退休
          法第4條第1項第2款規定申請退休，而其任職年資未
          滿25年，竟援用公務人員退休法第4條第1項第2款『
          任職滿25年』規定，申請退休，致被告未查，誤准其
          退休，原告縱非故意，亦難謂無重大過失，自不得主
          張對該核定函有值得保護之信賴利益。被告予以撤銷
          ，尚無違背信賴保護原則，揆諸首揭說明，尚無不合
          。」本判決尚難謂得為「在沒有行政程序法第119條
          規定信賴不值得保護之情形下，不得撤銷已為之行政
          處分」之見解。
        (5)原告因建造執照與使用執照遭撤銷，無法繼續向銀行
          貸款，遭受財產損失，依行政程序法第120條規定授
          予利益之違法行政處分經撤銷後，如受益人無信賴不
          值得保護之情形，撤銷機關對因信賴該處分致遭受財
          產上之損失應給予合理之補償部分，以建築物為擔保
          之借貸利益，並不是建造執照及使用執照核發之目的
          或標的，況且借貸契約對其擔保建築物之價值認定考
          量因素眾多，是以難謂為建造執照與使用執照遭撤銷
          ，與原告續向銀行貸款間具有直接關聯外，有無法證
          明原告遭受財產損失。
        (6)本件無論以被告之建造執照及使用執照存根，抑或依
          原告所提供之保存登記之使用執照影本所示，其建築
          基地均非為「一宗土地」。換言之，即不影響64建都
          營字第1990號建造執照及使用執照，與建築法第11條
          第1項：「建築基地，為一宗土地。」規定相違之結
          果。
      4.綜上所述，本件原告之訴為無理由，請依法駁回原告之
        訴。
    理  由
一、按「本法所稱建築基地，為一宗土地，供建築物本身所占之
    地面及其所應保留之空地。」、「起造人申請建造執照或雜
    項執照時，應備具申請書、土地權利證明文件、工程圖樣及
    說明書。」、「本編各項建築技術用語之定義如左：一、一
    宗土地：本法第11條所稱一宗土地係指屬於一幢建築物或有
    連帶使用性之二幢以上建築物所使用之一宗土地，但為道路
    或河川等所分隔者，不得視為同一宗土地。」為60年修正之
    建築法第11條第1項、第30條及建築技術規則建築設計施工
    編第1條第1項第1款所明定，故起造人申請建造執照時，應
    備具土地權利證明文件、工程圖樣及說明書，係主管機關審
    核發給建造執照程序上關於土地使用狀況等之重要依據。而
    「違法行政處分於法定救濟期間經過後，原處分機關得依職
    權為全部或一部之撤銷；其上級機關，亦得為之。但有下列
    各款情形之一者，不得撤銷︰一、撤銷對公益有重大危害者
    。二、受益人無第119條所列信賴不值得保護之情形，而信
    賴授予利益之行政處分，其信賴利益顯然大於撤銷所欲維護
    之公益者。」、「受益人有下列各款情形之一者，其信賴不
    值得保護︰一、以詐欺、脅迫或賄賂方法，使行政機關作成
    行政處分者。二、對重要事項提供不正確資料或為不完全陳
    述，致使行政機關依該資料或陳述而作成行政處分者。三、
    明知行政處分違法或因重大過失而不知者。」亦分別行政程
    序法第117條及第119條所規定。
二、本件原告所領有之64建都營使字第1990號使用執照，被告存
    根基地號僅清水鎮○○段下湳子小段400-13地號1筆土地，
    基地面積1033平方公尺，然原告提供保存登記之基地卻尚載
    有400-104、401-4、402-7、402-20地號等土地，此與被告
    留存之建造執造及使用執照存根所載之建築基地僅400-13地
    號土地顯不相符。雖然被告留存之使用執照存根與地政事務
    所提供使用執照影本基地面積、法定空地、建蔽率相同，但
    400-13、400-104、401-4與402-7、402-20中間夾有一國有
    土地538-6地號分隔，而538-6地號係分割自538-4地號，惟
    訴外人呂淑惠陳情，經邀集相關人員會同實地勘查，發現系
    爭64建都營使字第1990號使用執照內所載之清水鎮○○段下
    湳子小段400-13地號建築基地為空地，清水鎮○○段下湳子
    小段建物135號建築物則實際坐落於同小段402-20地號。被
    告乃認定該系爭64建都營使字第1990號使用執照核准之清水
    鎮○○段下湳子小段400-13基地地號，與現有建築位置（清
    水鎮○○段下湳子小段402-20地號）不符，乃以91年10月14
    日府工建字第09127885600號處分書撤銷原領64工建使字第1
    990號建築執照及使用執照。原告不服，提起訴願。內政部
    以93年4月22日台內訴字第0930002089號決定：「原處分撤
    銷，於二個月內由原處分機關另為適法之處理。」被告據臺
    灣省臺中農田水利會93年9月6日中水管字第0930401643號函
    稱：「二、經查清水鎮○○段下湳子小段538-4地號係五福
    圳幹線第二小組區域內之水對分溝，依灌溉系統圖所示，民
    國64年以前已有該水溝。」（見訴願卷第51頁），又依財政
    部國有財產局臺灣中區辦事處93年5月6日台財產中改字第09
    30011797號函復訴外人呂淑惠稱：「‧‧‧清水鎮○○段下
    湳子小段538- 4地號國有土地‧‧‧並無民眾向本處申請架
    設橋樑情事。」（見訴願卷第52頁），認原告所申請核准建
    築地點清水鎮○○段下湳子小段400-103地號與實際建築地
    點402-20地號，中間隔有國有土地538-4地號水溝用地，屬
    永久性空地，不得視為同一宗土地，400-103地號與402-20
    地號非屬同一宗基地，且屬無法補正或更正者，乃以94年1
    月31日府工建字第0940028254號處分書通知原告撤銷原領64
    建都營使字第1990號建築執照及使用執照，揆諸前揭規定，
    原處分並無違誤。
三、原告起訴主張：建築技術規則建築設計施工編所指永久性空
    地，係位於都市計劃法或其他法律規定劃定且已開闢之河川
    、綠帶及其他類似之空地，得認為永久性空地，而地目為水
    之水利用地，實際為排水溝渠寬度達4公尺以上者，始得為
    永久性空地。本件538-6地號土地早已填平，而非屬永久性
    空地。系爭402-7、402-20地號於73年9月6日由訴外人林建
    二申請指定建築線，被告指定之建築線橫越538-6地號土地
    ，足證本件土地得合併建築，不受538-6地號土地區隔影響
    。行政法院59年4月21日判字第141號判例意旨，係指得吊銷
    建照，而被告併將使用執照吊銷，於法無據。依最高行政法
    院90年度判字第1620號判決要旨，在沒有行政程序法第119
    條規定信賴不值得保護之情形下，不得撤銷已為之行政處分
    ，而本件原告未將系爭「538-4地號」列為建築基地，更未
    誆稱已取得國有財產局同意將該水溝用地列入基地，原告並
    無信賴不值得保護之情形。行政程序法第120條規定授予利
    益之違法行政處分經撤銷後，如受益人無信賴不值得保護之
    情形，撤銷機關對因信賴該處分致遭受財產上之損失應給予
    合理之補償，原告因建造執照與使用執照遭撤銷，無法繼續
    向銀行貸款，遭受財產損失，被告未依法給予合理之補償，
    也未採合理之補救措施，或訂定過渡期間之規定，於法不合
    。被告以原告所執使用執照影本與機關檔案資料不符，卻無
    法查出不符原因及當時實際情況，而認定前所發之建造執照
    與使用執照有誤，有認定事實不憑證據之違法與憲法保障人
    民財產權之意旨云云，然查：
    (一)本件原告所領有之64建都營使字第1990號使用執照，被告
      存根基地號僅清水鎮○○段下湳子小段400-13地號1筆土
      地，基地面積1033平方公尺，然原告提供保存登記之基地
      卻尚載有400-104、401-4、402-7、402-20地號等土地，
      此與被告留存之建造執造及使用執照存根所載之建築基地
      僅400-13地號土地顯不相符。雖然被告留存之使用執照存
      根與地政事務所提供使用執照影本基地面積、法定空地、
      建蔽率相同，但400-13、400-104、401-4與402-7、402-2
      0中間夾有一國有土地538-6地號分隔，而538-6地號係分
      割自538-4地號，538-4地號分割自538地號，此業經本院
      現場勘驗屬實，並有勘驗筆錄、現場勘驗圖、現場勘驗照
      片、地籍圖謄本及土地登記謄本附本院卷可稽（見本院卷
      第77頁至第87頁）。
    (二)臺中縣清水鎮○○段下湳子小段538-4地號土地係五福圳
      幹線第二小組區域內之水對分溝，依臺灣省臺中農田水利
      會93年9月6日中水管字第0930401643號函敘明已如前述，
      。原告領有之64建都營字第19 90號建造執照及使用執照
      存根之地號為「田寮段下湳子小段400-13」（見本院卷第
      36頁及第37頁），而原告所提供保存登記之使用執照基地
      地號增加同段400-104、401-4、402-7、402-20等地號土
      地（見本院卷第38頁），其中並未包括同段538-6地號土
      地，為原告所不爭執。依地籍圖謄本所示，系爭土地之40
      0-13地號、400-104地號土地與402-7地號、402-20地號土
      地間隔有538-6地號土地，本件縱依原告所提之保存登記
      之使用執照基地地號為田寮段下湳子小段40 0-13、400-1
      04、401-4、402-7、402-20等地號土地亦非為「一宗土地
      」，而與建築法第11條第1項：「建築基地為一宗土地，
      供建築物本身所占之地面及其所應保留之空地。」之規定
      有違，亦與原告所主張永久性空地（河川應達四公尺）無
      涉。況原告所提向地政事務所所調登記時所附使用執照係
      影本，並無原本（或正本）可供核對，且所提出之使用執
      照影本上之402-20地號，在應記載空格外，字跡亦與空格
      內400-13地號之記載不同，又無校對之章蓋於其上，自難
      資以憑認其為真正。
    (三)另原告指稱402-7地號土地於73年9月6日由訴外人林建二
      申請指定建築線（按應係大元工業社林晉恭--見本院所調
      73年3964號建造執照及使用執照卷），被告指定之建築線
      橫越538-6地號土地，然依其配置圖所示，建築線臨接既
      成道路雖包括538-6地號土地，但並不能將400-13、400-1
      04、401-4、402-7、402-20等地號土地即得視為一宗土地
      。而402-7地號土地，既為訴外人林建二於73年間申請建
      築線指定，則原告主張402-7地號土地又為64建部營字第1
      990號建造執照基地之一，自為不可能。
    (四)原告主張行政法院59年4月21日判字第141號判例意旨，係
      指得吊銷建築執照，而被告併將使用執照吊銷，於法無據
      部分。按建築使用執照係依申請人所申請核准之建造執照
      內容為核准基礎，建造執造經依法撤銷，其使用執照即失
      所附麗，為符行政一貫之原則，原核照機關當將建造執照
      與其使用執照併為撤銷，自為當然結果。至原告所提最高
      行政法院90年度判字第1620號為退休事件其判決要旨為：
      「行政機關對其已為行政處分，發覺有違誤之處，於不違
      反信賴保護原則下，自動更正或撤銷者，並非法所不許。
      原告申請自87年3月1日退休時提出之公務人員退休（職）
      事實表，係依公務人員退休法第4條第1項第2款規定申請
      退休，而其任職年資未滿25年，竟援用公務人員退休法第
      4條第1項第2款『任職滿25年』規定，申請退休，致被告
      未查，誤准其退休，原告縱非故意，亦難謂無重大過失，
      自不得主張對該核定函有值得保護之信賴利益。被告予以
      撤銷，尚無違背信賴保護原則，揆諸首揭說明，尚無不合
      。」核與本件案情不同，尚難執為原告本件有信賴值得保
      護之依據。
    (五)至原告主張因建造執照與使用執照遭撤銷，無法繼續向銀
      行貸款，遭受財產損失，依行政程序法第120條規定授予
      利益之違法行政處分經撤銷後，如受益人無信賴不值得保
      護之情形，撤銷機關對因信賴該處分致遭受財產上之損失
      應給予合理之補償部分，以建築物為擔保之借貸利益，並
      不是建造執照及使用執照核發之目的或標的，況且借貸契
      約對其擔保建築物之價值認定考量因素眾多，是以難謂為
      建造執照與使用執照遭撤銷，與原告續向銀行貸款間具有
      直接關聯外，又無法證明原告遭受財產損失。
    (六)原告主張本件建造執照有申請變更之情事，惟未能提出證
      據以實其說，況於本院所調取被告所留存之建造執照及使
      用執照存根上均無原告所稱准予變更之記載，且上開所存
      檔案封存完整，並無原告所稱申請變更之資料，原告主張
      曾有申請變更云云，亦難採信。本件無論以被告之建造執
      照及使用執照存根，抑或依原告所提供之保存登記之使用
      執照影本所示，其建築基地均非為「一宗土地」，該64建
      都營字第1990號建造執照及使用執照，核與建築法第11條
      第1項：「建築基地，為一宗土地。」規定自有違反之情
      事。從而原告於64年申請核准建築地點為台中縣清水鎮○
      ○段下湳子小段400-103地號（按原告於建造執照設計申
      請書建築地點之地號載為田寮段下湳子小段400-103地號-
      -見本院所調64年1990號建造執照卷第3頁），而實際建築
      地點為同小段402-20地號，中間隔有國有土地同小段538-
      4地號水溝用地，屬永久性空地，自不得視為同一宗土地
      ，故400-103地號與402-20地號非屬同一宗基地，原告申
      請建物建造過程並未經財政部國有財產局同意將水利用地
      （538-4地號或538-6地號）作為建築基地，且屬無法補正
      或更正者，使建造執照主管機關之被告依發給建造執照、
      使用執照，被告通知原告撤銷原領64建都營使字第1990號
      建築執照及使用執照，揆諸首揭規定亦無不合。
    (七)再據被告95年1月5日府工建字第0940343917號函稱：「三
      、‧‧‧若僅以402-20地號計算，則其容積率為112.25%
      ，建蔽率為31.26%，該建物並未超出法定容積率及法定建
      蔽率。‧‧‧」（見訴願卷第25頁），則原告非不得重新
      申請建築執照及使用執照，併予敘明。
四、綜上所述，原告所訴均非可採，本件原處分並無違誤，訴願
    決定予以維持，亦無不合，原告訴請撤銷，為無理由，應予
    駁回。本件事證已臻明確，兩造其餘之陳述及舉證，不影響
    於本判決之認定，爰不一一論述。
據上論結，本件原告之訴為無理由，依行政訴訟法第195條第1項
後段、第98條第3項前段，判決如主文。
中　　華　　民　　國　　96　　年　　2　　月　　8  　　日
                  第三庭審判長法  官　王　茂　修
                              法  官　林  金  本
                              法  官　莊　金　昌
以上正本證明與原本無異。
如不服本判決，應於判決送達後20日內向本院提出上訴書狀，其
未表明上訴理由者，應於提起上訴後20日內向本院提出上訴理由
書（須依對造人數附具繕本）；如於本判決宣示或公告後送達前
提起上訴者，應於判決送達後20日內補提上訴理由書（須附繕本
）。未表明上訴理由者，逕以裁定駁回。
提起上訴應預繳送達用雙掛號郵票390元（34元及5元郵票各10份
)。
中　　華　　民　　國　　96　　年  　2　　月　　13     日
　　　　　　　　　　　　　　　書記官　凌  雲  霄
